臺灣彰化地方法院刑事判決　　　　　　　100年度易字第844號
公　訴　人　臺灣彰化地方法院檢察署檢察官
被　　　告　黃晴明
　　　　　　（原名黃家峰）
上列被告因詐欺案件，經檢察官提起公訴（100 年度偵緝字第28
7 號），本院判決如下：
    主  文
黃晴明連續犯詐欺取財罪，處有期徒刑壹年陸月，減為有期徒刑
玖月。
    犯罪事實
一、黃晴明（原名黃家峰）於民國93年10月18日（起訴書誤載為
    10月間某日），以電腦連線上網，在奇摩雅虎網站刊登販售
    手機之訊息，同日適謝東君上網見該訊息而下標訂購10支手
    機，金額為新臺幣（下同）10萬元，並依黃晴明之指示，於
    同日以乾哥黃俊諭名義匯款10萬元至黃晴明不知情之妹妹黃
    迎嘉（原名黃淑琴，業經臺灣彰化地方法院檢察署檢察官以
    100 年度偵緝字第173 號為不起訴處分確定）申請使用之臺
    中商業銀行和美分行帳號000000000000號帳戶內，黃晴明乃
    將10支手機郵寄予謝東君。黃晴明見已取得謝東君之信任，
    明知已無手機可供販售，竟意圖為自己不法之所有，基於詐
    欺取財之概括犯意，於93年10月20日，以電腦連線上網，在
    奇摩雅虎網站虛偽刊登販售手機之訊息，同日適謝東君上網
    見該訊息，因前向黃晴明訂購手機交易順利而認黃晴明信用
    良好，誤認黃晴明此次亦有出售手機之真意，因而陷於錯誤
    下標訂購10支手機，金額為新臺幣（下同）10萬元，並依黃
    晴明之指示，於同日以黃俊諭名義匯款10萬元至黃晴明不知
    情之妹妹黃迎嘉申請使用之上開臺中商業銀行和美分行帳戶
    內；黃晴明復承接上開詐欺取財之概括犯意，於93年11月5
    日前之11月初旬某日，以電腦連線上網，在奇摩雅虎網站虛
    偽刊登販售手機之訊息，93年11月5 日適謝東君上網見該訊
    息，誤認黃晴明此次亦有出售手機之真意，因而陷於錯誤下
    標訂購40支手機，金額為新臺幣（下同）40萬元，並依黃晴
    明之指示，於同日以乾媽許麗雪名義匯款40萬元至黃晴明不
    知情之妹妹黃迎嘉申請使用之中華郵政股份有限公司線西郵
    局帳戶帳號000000-00000000 帳戶內。嗣因謝東君匯款後遲
    未收到其所購買之手機，於93年11月中旬前往黃晴明位於彰
    化縣線西鄉○○路219 之6 號住處，黃晴明除保證還款外並
    簽發面額50萬元之本票作為保證，然嗣黃晴明即避不見面，
    亦無法聯絡，並將所得款項50萬元花用一空，謝東君始知受
    騙，遂報警查辦始循線偵知上情。
二、案經謝東君訴由彰化縣警察局溪湖分局報告臺灣彰化地方法
    院檢察署檢察官偵查起訴。
    理  由
一、證據能力部分：
  (一)按檢察官職司追訴犯罪，就審判程序之訴訟構造言，檢察官
    係屬與被告相對立之當事人一方，偵查中對被告以外之人所
    為之偵查筆錄，或被告以外之人向檢察官所提之書面陳述，
    性質上均屬傳聞證據。自理論上言，如未予被告反對詰問、
    適當辯解之機會，一律准其為證據，似有違當事人進行主義
    之精神，對被告之防禦權亦有所妨礙；然而現階段刑事訴訟
    法規定檢察官代表國家偵查犯罪、實施公訴，必須對於被告
    之犯罪事實負舉證之責，依法其有訊問被告、證人及鑑定人
    之權，證人、鑑定人且須具結，而實務運作時，偵查中檢察
    官向被告以外之人所取得之陳述，原則上均能遵守法律規定
    ，不致違法取供，其可信性極高，為兼顧理論與實務，乃於
    修正刑事訴訟法時，增列第159 條之1 第2 項，明定被告以
    外之人（含被害人、證人等）於偵查中向檢察官所為陳述，
    除顯有不可信之情況者外，得為證據，並於92年9 月1 日施
    行（最高法院94年度臺上字第7416號判決意旨參照）。又詰
    問權係指訴訟上當事人有在審判庭輪流盤問證人，以求發現
    真實，辨明供述證據真偽之權利，其於現行刑事訴訟制度之
    設計，以刑事訴訟法第166 條以下規定之交互詰問為實踐，
    屬於人證調查證據程序之一環；與證據能力係指符合法律所
    規定之證據適格，而得成為證明犯罪事實存在與否之證據資
    格，性質上並非相同。偵查中檢察官為蒐集被告犯罪證據，
    訊問證人旨在確認被告嫌疑之有無及內容，與審判期日透過
    當事人之攻防，調查證人以認定事實之性質及目的，尚屬有
    別。偵查中訊問證人，法無明文必須傳喚被告使之得以在場
    ，刑事訴訟法第248 條第1 項前段雖規定：「如被告在場者
    ，被告得親自詰問」，事實上亦難期被告有於偵查中行使詰
    問權之機會。此項未經被告詰問之被告以外之人於偵查中向
    檢察官所為之陳述，依刑事訴訟法第159 條之1 第2 項之規
    定，原則上屬於法律規定為有證據能力之傳聞證據，於例外
    顯有不可信之情況，始否定其得為證據。是得為證據之被告
    以外之人於偵查中所為之陳述，因其陳述未經被告詰問，應
    認屬於未經合法調查之證據，並非無證據能力，而禁止證據
    之使用。此項詰問權之欠缺，非不得於審判中由被告行使以
    補正，而完足為經合法調查之證據。倘被告於審判中捨棄詰
    問權，或證人客觀上有不能受詰問之情形，自無不當剝奪被
    告詰問權行使之可言（最高法院96年度臺上字第4064號判決
    要旨參照）。經查，證人謝東君於民國100 年6 月13日及證
    人黃迎嘉於100 年4 月12日在檢察官偵查時，均係以證人之
    身分，經檢察官告以具結之義務及偽證之處罰，經其等具結
    ，而於負擔偽證罪之處罰心理下所為，係經以具結擔保其等
    證述之真實性；且上開證人分別於檢察官訊問時之證述，並
    無證據顯示係遭受強暴、脅迫、詐欺、利誘等外力干擾情形
    ，或在影響其等心理狀況致妨礙其等自由陳述等顯不可信之
    情況下所為，況證人謝東君亦經被告在本院審理中行使對質
    詰問權，補正詰問程序，而完足為合法調查之證據，依上開
    說明，證人謝東君、黃迎嘉上開分別於偵查中之證言，自均
    具有證據能力。
  (二)又按刑事訴訟法第158 條之3 雖規定：「證人、鑑定人依法
    應具結而未具結者，其證言或鑑定意見，不得作為證據」。
    惟此所謂「依法應具結而未具結者」，係指法官或檢察官依
    同法第175 條規定，以證人身分傳喚被告以外之人到庭作證
    ，或雖非以證人身分傳喚到庭，而於訊問調查過程中轉換為
    證人身分為調查時而言。蓋此時其等身分為證人，則檢察官
    、法官自應依同法第186 條有關具結之規定，命該證人供前
    或供後具結，其陳述始符合第158 條之3 之規定，而有證據
    能力。但若法官或檢察官非以證人身分傳喚其到庭陳述，而
    係基於調查證據職權之適法行使，以犯罪嫌疑人、共同正犯
    或共同被告等身分傳喚其到庭訊問時，其身分既非證人，即
    與上揭規定「依法應具結」之要件不合，縱未命其具結，亦
    無違法可言。而上述人員不論係於本案或他案在檢察官面前
    未經具結之陳述，相對於本案被告而言，均屬被告以外之人
    於偵查中向檢察官所為之陳述，本質上屬於傳聞證據，自應
    依同法第159 條之1 第2 項關於傳聞例外之規定，以其陳述
    是否顯有不可信之情況，作為判斷其證據能力之依據（最高
    法院100 年度臺上字第2550號、第3010號、第5695號判決意
    旨參照）。本件證人黃迎嘉於100 年3 月28日、100 年6 月
    13日檢察官偵訊時所為之陳述雖未經具結，然檢察官係以共
    同被告身分傳喚其到庭陳述，是縱未命其具結，亦未違法，
    且其於檢察官訊問時之陳述，並無證據顯示係遭受強暴、脅
    迫、詐欺、利誘等外力干擾情形，或在影響其心理狀況致妨
    礙其等自由陳述等顯不可信之情況下所為，依上開說明，證
    人黃迎嘉於偵查中之證言，自具有證據能力。
  (三)復按刑事訴訟法第159 條之4 第2 款規定，除前3 條之情形
    外，除顯有不可信之情況外，從事業務之人於業務上或通常
    業務過程所須製作之紀錄文書、證明文書，亦得為證據。此
    係因從事業務之人在業務上或通常業務過程製作之上開文書
    ，因係於通常業務上不間斷而規律之記載，一般均有會計等
    人員校對，記錄時亦無預見日後將作為證據之偽造動機，其
    虛偽之可能性較小，且如讓製作者以口頭方式在法庭上再重
    述過去之事實或數據，實際上有其困難，二者具有一定程度
    之不可代替性，是除非有顯不可信之情況外，上開業務文書
    應均具有證據能力。查卷附臺中商業銀行和美分行檢送之黃
    迎嘉帳戶交易明細及中華郵政股份有限公司彰化郵局檢送之
    黃迎嘉客戶歷史交易清單，分係銀行及郵局從事業務之人根
    據電腦先前所儲存之資料製作而予以列印，此項資料係根據
    事業主體於通常之業務過程不間斷、有規律而準確之記載，
    正確性較高，經本院核上開證據作成時，並無顯不可信之情
    形，且與本案待證事實據有關聯性，是依上開規定，自應具
    有證據能力。
  (四)末按被告以外之人於審判外之陳述，雖不符合刑事訴訟法第
    15 9條之1 至第159 條之4 之規定，但經當事人於審判程序
    同意作為證據，法院審酌該言詞陳述或書面陳述作成時之情
    況，認為適當者，亦得為證據；當事人、代理人或辯護人於
    法院調查證據時，知有第159 條第1 項不得為證據之情形，
    而未於言詞辯論終結前聲明異議者，視為有前項之同意；刑
    事訴訟法第159 條之5 第1 項、第2 項分別定有明文。檢察
    官、被告，對於本判決下列所引用被告以外之人於審判外之
    陳述（理由欄一(一)、(二)、(三)除外），於本院審理時，均表示
    同意有證據能力（見本院卷第62頁），且迄至言詞辯論終結
    前亦未再聲明異議，本院審酌上開證據資料製作時之情況，
    尚無違法不當及證明力明顯過低之瑕疵之情形，依刑事訴訟
    法第159 條之5 第1 項規定，認例外均具有證據能力；本院
    並於審判期日依法進行證據之調查、辯論，當事人於訴訟上
    程序權利，已受保障，附此敘明。
二、上揭犯罪事實，業據被告於本院審理中坦承：我承認第一次
    是取得告訴人信任，第二、三次是詐騙告訴人等語不諱（見
    本院卷第67頁），核與告訴人即證人謝東君於警偵訊及本院
    審理時具結證述：93年10月18日，在奇摩雅虎網站向被告下
    單購買手機10支，價錢10萬元，以乾哥黃俊諭名義匯款10萬
    元給被告指定之黃淑琴帳戶。99年10月20日，看到同一訊息
    ，但手機款式不同，又向被告購買手機10支，價錢10萬元，
    以乾哥黃俊諭名義匯款10萬元給被告指定之黃淑琴帳戶。93
    年11月5 日又看到同一訊息，但手機款式不同，又向被告購
    買手機40支，價錢40萬元，以乾媽許麗雪名義匯款40萬元給
    被告指定之黃淑琴帳戶。93年10月18日、20日和11月5 日被
    告在奇摩雅虎網站上貼的訊息的手機款式都是不一樣的，總
    共有三款，因為伊第一次有收到，所以第二次購買未依約定
    於一個星期到貨不覺得是被騙，伊於93年11月5 日後一個星
    期沒有收到貨就以電話聯絡被告，並南下被告位於彰化縣線
    西鄉○○路219 之6 號住處找尋被告，被告說缺貨，請求伊
    給伊一天的時間，伊要求被告還錢，被告即簽發面額50萬元
    的本票給伊，後來被告說翌日要跟伊聯絡，但人就不見了，
    伊後來於翌年過年再南下被告住處也找不到被告的人，伊總
    共去被告住處找過被告3 次，都找不到人，被告家人說被告
    搬走了，打被告手機該手機亦停用，被告也沒有主動跟伊聯
    絡，第一次手機是寄到伊住處，被告知道伊住處，但亦未至
    伊住處找伊，被告欠伊的50萬元到現在都沒有清償等語相符
    （見刑案偵查卷宗【下簡稱警卷】第1 頁及其反面、100 年
    度偵緝字第287 號偵查卷宗第19頁、本院卷第54頁反面至第
    60 頁 反面、第65頁及其反面），並經證人即被告之妹妹黃
    迎嘉於偵查中證述其確有將如犯罪事實欄所載之臺中商業銀
    行和美分行及中華郵政股份有限公司線西郵局之帳戶交由被
    告經營網路拍賣使用等語屬實（見100 年度偵緝字第287 號
    偵查卷宗第19頁、100 年度偵緝字第173 號偵查卷宗第18頁
    至第19頁、第40頁至第41頁），復有告訴人所提出之國內郵
    政匯款執據、彰化銀行匯款回條聯及臺灣中小企業銀行跨行
    匯款入戶電匯申請書影本各1 紙及臺中商業銀行和美分行99
    年9 月24日中和美字第09906800192 號函及所附交易明細、
    存款業務往來申請約定書及存款業務往來申請約定書暨中華
    郵政股份有限公司彰化郵局99年9 月21日彰營字第09918035
    85號函及所附交易明細及立帳申請書影本各1 份在卷可憑（
    見警卷第3 頁反面至第4 頁、第5 頁至第8 頁），足認被告
    不利於己之自白與事實相符。再以告訴人前開其於93年11月
    間某日南下被告住處要求被告還款，被告即簽發面額50萬元
    本票作為擔保，然嗣即避不見面，聯絡之手機亦停用，亦未
    主動聯絡告訴人洽談清償該50萬元款項事宜之證述，及被告
    自承稱：已將該50萬元花用一空之自白（見本院卷第64頁反
    面），及本案自93年10月20日、11月5 日告訴人分別匯款10
    萬元、40萬元予被告指定之帳戶迄本院於100 年10月25日審
    結本案時，被告多次談及欲清償告訴人上開50萬元款項，並
    與告訴人以60萬元達成和解，然均未履行（見本院卷第54頁
    反面），足徵被告確有不法所有之意圖，灼然甚明。綜上，
    本案事證明確，被告犯行堪以認定，應予依法論科。
三、被告為前開犯行後，刑法業於94年2 月2 日修正公布，95年
    7 月1 日起施行。按行為後法律有變更者，適用行為時之法
    律，但行為後之法律有利於行為人者，適用最有利於行為人
    之法律，修正後刑法第2 條第1 項定有明文。此條規定係規
    範行為後法律變更所生新舊法律比較適用之準據法，本身尚
    無新舊法比較之問題，於新法施行後，應一律適用新法第2
    條第1 項之規定，為「從舊從輕」之比較。而本次法律變更
    ，比較時應就罪刑有關之共犯、未遂犯、想像競合犯、牽連
    犯、連續犯、結合犯，以及累犯加重、自首減輕暨其他法定
    加減原因（如身分加減）與加減例等一切情形，綜其全部罪
    刑之結果而為比較（最高法院95年度第8 次刑事庭會議決議
    參照）。經查：
  (一)刑法第33條第5 款已修正為：「主刑之種類如下：五、罰金
    ：新臺幣1 千元以上，以百元計算之」，則依修正後之法律
    ，被告所犯刑法第339 條第1 項之詐欺取罪罪，所得科處罰
    金刑部分之最低度即為新臺幣1 千元。而被告行為時即修正
    前刑法第33條第5 款則係規定：「主刑之種類如下：五、罰
    金：1 元以上」，是依行為時之法律，上開所得科處之罰金
    刑最低度為銀元1 元即新臺幣3 元。經上述比較後，此部分
    顯以被告行為時之舊法，即修正前刑法第33條第5 款之規定
    有利於被告。
  (二)修正後刑法第56條刪除連續犯之規定，此刪除雖非犯罪構成
    要件之變更，但影響行為人刑罰之法律效果，自屬法律有變
    更。則被告之犯行，因行為後新法刪除連續犯之規定，致原
    屬連續犯之數個犯罪行為，依新法應數罪併罰。此較諸修正
    前規定，可依裁判上一罪論處，顯然修正前之規定有利於被
    告。
  (三)罰金刑之加重及減輕，依修正後刑法第67條規定，其最高度
    及最低度同加減之，修正前刑法第68條則僅加減其最高度，
    故就加重而言，修正後規定為不利於被告，就減輕而言，修
    正後最低度亦減輕，較有利於被告。
  (四)案經就與本件有關之上述規定事項，綜其全部罪刑之結果而
    為比較後，顯以舊法之規定有利於被告，故被告所犯本案詐
    欺取財罪，應依修正前刑法之規定，對被告論罪科刑。
  (五)又被告行為後，刑法施行法於95年6 月14日修正公布增訂第
    1 條之1 ：「中華民國94年1 月7 日刑法修正施行後，刑法
    分則編所定罰金之貨幣單位為新臺幣。94年1 月7 日刑法修
    正時，刑法分則編未修正之條文定有罰金者，自94年1 月7
    日刑法修正施行後，就其所定數額提高為30倍。但72年6 月
    26日到94年1 月7 日新增或修正之條文，就其所定數額提高
    為3 倍」，且刑法施行法第1 條之1 之立法理由謂「刑法24
    年施行後，為解決國民所得經濟水準已大幅提昇問題，有關
    罰金罰鍰倍數之調整及銀元與新臺幣之折算標準，訂有罰金
    罰鍰提高標準條例及現行法規所定貨幣單位折算新臺幣條例
    ，除罰金以1 銀元折算3 元新臺幣外，並將72年6 月26日以
    前修正之刑法部分條文罰金數額提高為10倍，其後修正者則
    不再提高倍數，亦即刑法分則各罪罰金數額視為前開情形分
    別提高30倍或3 倍，考量新修正刑法施行後，不再適用現行
    法規所定貨幣單位折算新臺幣條例，為使罰金數額趨於一致
    ，避免衍生新舊法比較適用問題，以緩和實務適用法律之衝
    擊，爰於不變動罰金數額之前提下，規定第2 項如上」。查
    本件被告所犯刑法第339 條第1 項之罪，其法定刑中有罰金
    刑之規定，且為刑法分則編未修正之條文而定有罰金刑者；
    於刑法施行法第1 條之1 修正增訂前，其貨幣單位為銀元，
    罰金刑之提高標準應適用罰金罰鍰提高標準條例第1 條之規
    定：「依法律應處罰金、罰鍰者，就其原定數額得提高為2
    倍至10倍。」而再依現行法規所定貨幣單位折算新臺幣條例
    第2 條規定：「現行法規所定金額之貨幣單位為圓、銀元或
    元者，以新臺幣元之3 倍折算之」，如換算為新臺幣，則刑
    法第339 條第1 項經比較新舊法之結果，其關於法定刑為罰
    金部分之提高標準，新舊法均無不利之情形，故本案關於法
    定刑中罰金之提高標準部分，自應適用裁判時之法律即刑法
    施行法第1 條之1 規定（最高法院96年度臺上字第827 號、
    1136號判決意旨參照）。
四、核被告所為，係犯修正前刑法第339 條第1 項之詐欺取財罪
    。被告先後2 次所犯詐欺犯行間，時間緊接，手法相同，又
    係犯構成要件相同之罪名，顯係基於概括犯意反覆為之，為
    連續犯，應依修正前刑法第56條規定，以一罪論，並依法加
    重其刑。爰審酌被告不思憑藉己力，循正當管道獲取財物，
    竟以上開方法詐取財物，殊值非難，雖與告訴人達成和解，
    然迄未依和解契約履行，態度可議，惟念其終於本院審理時
    坦承犯行，及犯罪之動機、目的、手段、素行、智識程度及
    生活狀況等一切情狀，認公訴人求刑有期徒刑1 年8 月尚嫌
    過重，爰量處如主文所示之刑，以示懲儆。
五、又中華民國96年罪犯減刑條例業於96年7 月4 日公布，於同
    年月16日施行。而犯罪在中華民國96年4 月24日以前者，除
    另有規定外，有期徒刑減其刑期二分之一，中華民國96年罪
    犯減刑條例第2 條第1 項第3 款定有明文。另按中華民國96
    年罪犯減刑條例第5 條規定：「本條例施行前，經通緝而未
    於中華民國96年12月31日以前自動歸案接受偵查、審判或執
    行者，不得依本條例減刑」，其立法理由之說明略以：「按
    通緝犯乃惡意逃避法律制裁，本無接受裁判及悔改之意，如
    嗣後經逮捕到案仍施予減刑，不啻有鼓勵民眾藐視法律之誤
    識，且對本條例施行前，因不知政府即將辦理減刑而自動到
    案服刑完畢之受刑人，因無法享受減刑寬典，尤難謂平，為
    維護法律尊嚴及消弭上述不公平現象，爰定明依本條例應減
    刑之通緝犯須於一定期限內自動歸案接受偵查、審判或執行
    ，始能獲邀減刑寬典」，是本條不適用減刑之範圍係指於該
    條例施行前經通緝，而未於所定限期內自動歸案者，不得依
    該條例減刑；至如係於該條例施行前經通緝，並於該條例施
    行前經緝獲到案者，應不受該條規定不得減刑之限制（最高
    法院81年度台非字第12號判決意旨參照）。且該條規定係就
    減刑條例施行前經通緝之被告而設之規定，如係於減刑條例
    施行後始通緝者，即不適用該條規定（參見法院辦理96年減
    刑案件應行注意事項第9 項）。查被告曾因本案經臺灣彰化
    地方法院檢察署於100 年5 月30日發布通緝，於100 年6 月
    7 日緝獲歸案，有附於偵查卷宗之臺灣彰化地方法院檢察署
    通緝書、撤銷通緝書各1 紙可憑，其雖未自動歸案接受審判
    ，而係在前揭日期始為警緝獲，但被告既係在該減刑條例施
    行後才經通緝，亦不屬於該條例第5 條所規定不得減刑之範
    圍。是本件被告因犯連續詐欺取財罪經本院量處有期徒刑1
    年6 月，因其所犯上開犯行，時間係在96年4 月24日之前，
    合於中華民國96年罪犯減刑條例所定之減刑條件，爰依該條
    例第2 條第1 項第3 款、第7 條之規定，減其宣告刑2 分之
    1 ，故減為有期徒刑9 月。
據上論斷，應依刑事訴訟法第299 條第1 項前段，刑法第2 條第
1 項前段、修正前第339 條第1 項，修正前第56條，中華民國96
年罪犯減刑條例第2 條第1 項第3 款、第7 條，判決如主文。
本案經檢察官張嘉宏到庭執行職務。
中    華    民    國   100    年    11    月    8     日
                  刑事第八庭  審判長法官  游秀雯
                              法      官  田德煙
                              法      官  王素珍
以上正本證明與原本無異。
如不服本判決應於收受判決後10日內向本院提出上訴書狀，並應
敘述具體理由。其未敘述上訴理由者，應於上訴期間屆滿後20日
內向本院補提理由書( 均須按他造當事人之人數附繕本) 「切勿
逕送上級法院」。
告訴人或被害人對於判決如有不服具備理由請求檢察官上訴者，
其上訴期間之計算係以檢察官收受判決正本之日期為準。
中    華    民    國   100    年    11    月    8     日
                              書  記  官  謝志鑫
附錄本案論罪科刑法條全文：
中華民國刑法第339條第1項：
意圖為自己或第三人不法之所有，以詐術使人將本人或第三人之
物交付者，處5 年以下有期徒刑、拘役或科或併科1 千元以下罰
金。